臺灣臺中地方法院民事判決　　　　　　　95年度訴字第2109號
原　　　告　甲○○
訴訟代理人　黃銘煌律師
複　代理人　黃淑雅律師
被　　　告　乙○○
訴訟代理人　林益輝律師
複　代理人　鍾仲智
上列當事人間請求損害賠償事件，本院於民國96年4月26日言詞
辯論終結，判決如下：
    主  文
原告之訴及假執行之聲請均駁回。
訴訟費用由原告負擔。
    事實及理由
一、原告主張：
（一）其於民國94年11月1日上午9時45分許，騎乘車牌號碼SRL-
      508號輕型機車沿精武路地下道旁往南京東路方向右側平
      面巷道（以下簡稱精武路右側平面巷道）由南京東路往東
      南街方向行駛，擬於前開道路與精武路39巷交岔路口（以
      下簡稱系爭交岔路口）左轉時，適被告乙○○騎乘車牌號
      碼HL9-348號重型機車亦沿精武路右側平面巷道反方向行
      經系爭交岔路口，被告本應注意在行車速限50公里之道路
      ，不得超速行駛，且行經無號誌之交岔路口，應減速慢行
      作隨時停車之準備，而依當時天候晴、日間自然光線、路
      面柏油路無障礙及視距良好等情形，又無不能注意之情事
      ，竟疏於注意及此，以平均約70公里之時速騎乘機車逕行
      騎入系爭交岔路口而未減速慢行，致煞車不及而猛烈撞擊
      正擬左轉之原告，致使原告機車車頭及左側車身毀損，原
      告並因人車倒地撞擊頭部及身體，受有左側股骨上髁骨折
      、左手橈骨莖突骨折、左手第五掌骨骨折、頭部外傷併顱
      骨骨折併腦膜腔積氣、腦水腫、顏面骨骨折、左眼外傷性
      視神經病變、左眼外傷性動脈眼神經麻痺、左側第五肋骨
      骨折、左上門牙、側門牙、犬齒之外傷性牙根斷裂及右上
      門牙、側門牙之外傷性脫落等傷害。援依民法第184條第
      1項前段、第193條及第195條規定，請求被告依侵權行為
      之法律關係賠償原告下列損害：
      1.醫療費用：自94年11月1日起至95年10月31日為止，原
        告因本件車禍受有多處骨折及多顆牙齒斷裂、脫落之傷
        害，支出醫療費用共新臺幣（下同）429,903元（計算
        式：中國醫藥大學附設醫院支出3,440元＋澄清綜合醫
        院支出67,005元＋臺中榮民總醫院支出743元＋中山醫
        學大學附設醫院支出8,395元＋國軍臺中總醫院附設民
        眾診療服務處中清分院支出320元＋民康牙醫診所施作
        人工植牙及補骨手術支出35萬元＝429,903元）。
      2.因本件車禍所支出之增加生活上費用：共5,045元（計
        算式：因就醫而支出之計程車費及停車費4,445元＋醫
        療用品費用支出600元＝5,045元）。
      3.看護費用：原告因本件車禍受傷，除自94年11月1日中
        午起至同年11月4日及11月7日由家人照護（請假4.5日
        ），每日看護費用以2千元計算，合計9千元外，自94年
        11月12日起至95年3月31日為止計140日均需人看護，共
        支出14萬元（計算式：每日費用1000元×140日＝14萬
        元），以上合計受有看護費損失14萬9千元。
      4.財產上損害即機車受損請求賠償：依民法第213條第1項
        及第3項規定，負損害賠償責任者，除法律另有規定或
        契約另有訂定外，應回復他方損害發生前之原狀，而債
        權人得請求支付回覆原狀所必要之費用，以代回復原狀
        。本件車禍肇致原告所有之車牌號碼SRL-508號輕型機
        車車頭及左側車身毀損，經機車行就實際車況預估回復
        原狀所需費用為17,690元。
      5.精神慰撫金部分：1,977,992元。
（二）對被告抗辯之陳述：
      1.被告抗辯本件車禍之發生，係因原告無照駕駛及違規由
        精武路39巷口左轉逆向進入精武路右側平面巷道而為肇
        事主因等情，與事實不符。蓋原告雖無照駕駛，然此僅
        係違反行政法上規定，於事故發生過失責任之歸屬並無
        影響，又事發當時被告因高速騎乘機車，應無注意原告
        行車方向之可能，其事後所為之陳述顯為脫卸責任之詞
        ，應以原告本人陳述之行車方向為真，原告既係沿精武
        路右側平面巷道往東南街方向行駛，前開道路無分向設
        施，原告擬於系爭交叉路口左轉進入精武路39巷口，並
        無不遵守道路交通標線之指示而逆向行駛之情事，再原
        告當時尚未左轉即遭被告迎面撞擊，當亦無支線道車輛
        未暫停讓幹線道車先行之過失，本件車禍之發生原告既
        無過失，被告依過失相抵之規定，請求減免賠償，應無
        理由。
      2.牙齒治療費用部分：因本件車禍肇致原告牙齒多根斷裂
        ，人工植牙之治療方式為醫師建議，應屬必要，且已提
        出估價單1張足證人工植牙費用為35萬元。
      3.看護費用部分：因原告受傷情形非輕且年事已高，恢復
        情形緩慢，需看護時間遠超過澄清綜合醫院函示認定3
        個月必要看護期間，且原告於事發3個月後仍多次至醫
        院看診，顯見回復情況不佳，原告請求應有理由。再依
        兩造同意合理之每日看護費用為2千元核算，即便認原
        告僅須看護3個月，原告亦得請求18萬元之看護費用，
        而非被告抗辯所言之9萬元。
      4.機車受損部分：本件原告騎乘之機車為日本進口之古董
        機車，殘餘價值仍高於修復費用，應以修復費用計算原
        告之損害。
      5.精神慰撫金部分：原告為高齡婦人，車禍事故後多次往
        返醫院就醫治療，身心飽受折磨，且原告受傷後，不但
        行動不便，無法自行處理日常生活事務，更因視力模糊
        ，眼部外觀歪斜致影響社交生活，處處需他人協助，原
        告精神上所受損害極大，所請求精神慰撫金金額為適當
        。
      6.再就被告抵銷抗辯部分：因原告就本件車禍之發生並無
        過失，被告應不得請求原告賠償其因本件車禍所生損害
        而主張抵銷抗辯，然若本院認原告就本件車禍發生有過
        失而應負損害賠償責任，則就被告抵銷抗辯部分，原告
        主張如下：
        （1）被告醫療費用部分：被告因此車禍所支出的醫療
             費用在299,441元範圍內無意見（即中國醫藥大學
             附設醫院95年11月30日院管計字第0951104301號
             回函表示被告自94年11月1日起至95年9月26日止
             支付自費金額299,441元部分），被告原本抗辯抵
             銷之金額逾此部分為無理由。而被告於96年3月23
             日所增加的醫療費用抗辯11,033元（即臺中榮民
             總醫院支出1,560元及中國醫藥大學附設醫院9,47
             3元診治所支出之醫療費用），均係本件訴訟爭點
             整理以後才提出，其逾時提出顯有重大過失，並
             礙訴訟程序之終結，不應准許。
        （2）被告看護費用部分：被告除在94年11月1日到同年
             11月14日住院期間以外，應無看護之必要，除此
             部分以外被告請求看護費用並無理由。
        （3）被告請求勞動能力喪失部分：被告每月薪資均未
             滿3萬元，以3萬元作為請求每月工作收入之標準
             顯屬過高。
        （4）被告請求精神慰撫金部分：被告並未因本次車禍
             喪失嗅覺、味覺，仍能從事廚師工作，請求200萬
             元精神慰撫金過高。
（三）原告聲明：1.被告應給付原告2,579,630元及自起訴狀繕
      本送達之翌日起至清償日止，按年息5%計算之利息。2.原
      告願供擔保，請求宣告假執行。
二、被告辯稱：
（一）本件車禍之發生，乃原告於上開時間無照騎乘車牌號碼
      SRL-508號機車沿精武路39巷由南往北方向行駛，行經肇
      事地段時，本應注意騎乘機車應遵守道路交通標線之指示
      而不得逆向行駛，且行駛至無號誌之交岔路口時，支線道
      車應暫停讓幹線道車先行，又依當時情形並無不能注意之
      情事，竟疏未注意及此，於行經上開交岔路口時逕自違規
      左轉，欲進入單向通行之精武路右側平面巷道往東南街方
      向逆向行駛，適被告正騎乘車牌號碼HL9-348號機車沿精
      武路右側平面巷道由東南街往南京東路方向行駛，因未注
      意車前狀況且行經無號誌交岔路口未注意減速慢行而逕自
      超速行駛進入該交岔路口，致閃避不及而與原告所騎乘之
      上開機車發生碰撞，雙方均人車倒地而受有傷害。嗣互控
      過失傷害，經臺灣臺中地方法院檢察署檢察官以95年度偵
      字第14089號案件提起公訴，本院95年度交易字第555號案
      件審理在案。原告所主張之行車方向及事發經過均與事實
      不符，且原告行為始為兩造車禍發生之主要原因，被告行
      為則為肇事之次因，原告就其所生損害既與有過失，爰依
      過失相抵之規定，請求減免賠償。
（二）原告主張被告應賠償醫療費用部分：其在金額79,903元範
      圍內無意見 (即中國醫藥大學附設醫院支出3,440元＋澄
      清綜合醫院支出67,005元＋臺中榮民總醫院支出743元＋
      中山醫學大學附設醫院支出8,395元＋國軍臺中總醫院附
      設民眾診療服務處中清分院支出320元＝79,903元)。惟就
      原告請求牙齒治療費用35萬元部分，原告應證明其受損之
      牙齒只能以人工植牙5顆之方式治療，蓋若能以其他方式
      診治，當不能以高價之植牙費用（每顆7萬元）請求，再
      35萬元僅為預估費用而非實質支出造成之損失，原告此部
      分請求並無理由。
（三）原告主張被告應賠償看護費用部分：依澄清綜合醫院函證
      原告手術後需他人照顧僅約3個月，按每月看護費用3萬元
      計算，應以9萬元為適當之賠償金額，原告逾此部分之請
      求無理由。
（四）原告主張被告應賠償機車損壞部分：原告所有之SRL-508
      號輕型機車為69年11月出廠，車禍發生時車齡已達26年，
      早已無殘值可言，原告逾1千元以外之請求無理由，應不
      予准許。
（五）原告主張被告應賠償精神慰撫金部分：原告行為係本件車
      禍發生之主因，且原告車禍後已經復原，其本係高齡婦女
      ，因年齡影響其行動並進而影響其社交生活，日常生活需
      他人協助，本為自然之事，與本件車禍無關，原告請求高
      額慰撫金顯不適宜。
（六）抵銷抗辯：本件被告因原告過失行為肇致車禍發生，亦受
      有損害，依民法第184條第1項前段、第193、第195條等侵
      權行為之規定，其對原告有請求賠償下列金額之債權。原
      、被告2人互負債務，而給付種類相同，亦均屆清償期，
      援依民法第334條第1項及同法第335條第1項主張抵銷（以
      95年度交易字第555號案件審理中提起刑事附帶民事訴訟
      之起訴狀送達為意思表示）2,800,180元，經過失相抵核
      算得抵銷部分，原告請求被告賠償前開金額應無理由。
      1.醫療費用：368,180元（計算式：95年10月16日陳報之
        中國醫藥大學附設醫院收據3紙共315,147元+96年3月23
        日陳報之中國醫藥大學附設醫院收據1紙9,473元＋德安
        牙醫診療費用42,000元＋臺中榮民總醫院支出1,560元
        ＝368,180元）。
      2.增加生活需要看護費用：13萬2千元（被告自發生車禍
        後2月內全日需他人照護，由父母輪流擔任看護，故請
        求60日看護費用，每日2,000元，共132,000元）。
      3.勞動能力損失：30萬元（被告任職於湖水岸餐飲股份有
        限公司水舞饌餐廳擔任廚師，每月薪資3萬元，因本件
        車禍肇致殘廢情形，請求車禍發生後10個月內期間勞動
        能力之損失）。
      4.精神慰撫金：被告車禍前擔任廚師，因本件車禍導致嗅
        覺、味覺喪失、雙眼複視、斜視，已肇致無法再為廚師
        ，被告現年僅27歲，無法再執行原來有興趣之工作，對
        其打擊甚大，故請求精神慰撫金200萬元。
（七）被告聲明：1.請求駁回原告之訴及假執行之聲請、2.如受
      不利判決，願供擔保請准免為假執行。
三、下列事項為兩造所不爭執，本院採為判決之基礎（本院96年
    3月27日言詞辯論筆錄參照）：
（一）原告於民國94年11月1日上午9時45分騎乘車牌號碼SRL-50
      8號輕型機車，與被告騎乘騎乘車牌號碼HL9-348號重型機
      車在臺中市○○路地○道旁右側平面巷道與精武路39巷口
      發生碰撞。
（二）原告因此支出的醫療費用，在金額79,903元（中國醫藥大
      學附設醫院3,440元、澄清綜合醫院67,005元、臺中榮民
      總醫院743元、中山醫學大學附設醫院8,395元、國軍臺中
      總醫院附設民眾診療服務處中清分院320元）範圍內不爭
      執。但被告對原告主張支出牙齒醫療費用35萬元有爭執。
（三）被告同意賠償原告因本件車禍所支出之增加生活上費用共
      5,045元。
（四）原告請求之看護費費在9萬元內，被告不爭執；其超過9
      萬元部分被告有爭執。
（五）原告主張機車受損所生之損害，在1千元範圍內，為被告
      所不爭執。
（六）兩造各自主張、抗辯之看護費用，如無收據部分，每日以
      2千元計算。
（七）原告對於被告抗辯因此車禍所支出的醫療費用部分，在
      299,441元範圍內不爭執。
（八）原告對於被告抗辯因此車禍需請人看護，其看護期間自94
      年11月1日到94年11月14日範圍內不爭執。
四、得心證之理由：
    本件當事人兩造對渠等於前開時、地發生車禍碰撞導致雙方
    身體均受有傷害之事實均不爭執，而被告行經無號誌交岔路
    口未減速而超速行駛之過失行為，為本件車禍發生之原因之
    一，亦據被告具狀陳述在案（被告95年10月12日答辯狀參照
    ），其因而致使原告所受之損害，原告據以依民法第184 條
    第1項前段、第193、第195條等侵權行為相關規定請求被告
    賠償，於法有據，先予敘明。是本件爭執要點厥在於原告請
    求之損害賠償金額（有爭執部分包括醫療費用、看護費用、
    機車受損所受損害、精神慰撫金）如何為適當？被告抗辯原
    告就本件車禍之發生與有過失而應減輕被告賠償責任是否有
    理由？被告所為抵銷抗辯（有爭執部分包括醫療費用、看護
    費用、無法工作損失、精神慰撫金）有無理由？茲逐一說明
    本院判斷之結果如下：
（一）原告請求之損害賠償金額（包括醫療費用、看護費用、機
      車損壞所受損害、精神慰撫金）如何為適當？
    1.被告對於原告所請求之醫療費用79,903元 (包括中國醫藥
      大學附設醫院3,440元、澄清綜合醫院67,005元、臺中榮
      民總醫院743元、中山醫學大學附設醫院8,395元以及國軍
      臺中總醫院附設民眾診療服務處中清分院320元等）、因
      本件車禍所支出之增加生活上費用共5,045元、看護費用9
      萬元以及機車受損所生之損害1,000元等，既不爭執，則
      在此範圍內，原告依民法侵權行為之法律規定請求被告賠
      償，於法有據，應予准許。
    2.原告請求損害賠償其有爭執部分（包括醫療費用、看護費
      用、機車損壞所受損害、精神慰撫金）如何為適當？
      (1)醫療費用部分 (原告主張因此車禍須支出牙齒治療費用
        35萬元)有無理由？
        原告因本件車禍肇致其右上門牙、側門牙脫落及左上中
        門牙、側門牙及犬齒三顆牙齒牙冠嚴重斷裂（以下簡稱
        斷裂牙齒），為避免感染，經民康牙醫診所負責醫師林
        明毅診斷後將原告斷裂牙齒剩餘斷根拔除。原告上顎前
        牙缺損5顆（包含車禍時即已脫落之右上門牙、側門牙
        及嗣後拔除剩餘斷根之3顆斷裂牙齒），經醫師評估外
        型美觀、咬合咀嚼力量、舒適性及口腔衛生等因素後，
        認以人工植牙方式治療缺損牙齒為適當等情，有原告提
        出之診斷證明書、治療患處之照片為證 (卷(一)第175頁
        、第178至182頁參照)，並經本院依當事人之聲請函民
        康牙醫診所查明，有該牙醫診所負責醫師林明毅回復函
        文在卷足憑 (卷(二)第5、第66 頁參照)，堪信為真，足
        見，上開牙齒治療應與原告因本件車禍受傷相關並屬於
        適當必要之治療方式，被告辯稱應以其它方式治療等語
        ，尚不可採。又原告因此於95年9月21日接受人工植牙
        手術，共植3顆人工植體（左上中門牙、側門牙及犬齒
        ）費用21萬元（計算式：人工植體（含補骨手術）7萬
        元×3顆＝21萬元），並預計經恢復期4至6個月後，於
        96年2月以後進一步施作二階手術及假牙戴上療程，費
        用為5萬元（計算式：假牙1萬元×5顆＝5萬元），以上
        治療費用合計共26萬元等情，亦有上開牙醫診所負責醫
        師林明毅回復函文在卷可稽，至於原告所提出之治療費
        用預估單 (卷(一)第176頁參照)記載治療費用為35萬元乙
        節，因該預估單之性質乃為報價之用，實際治療所需費
        用如何，仍以上開牙醫診所負責醫師林明毅回復之26萬
        元為可採。故認為原告請求牙齒治療費以26萬元為適當
        ，逾此金額之請求尚嫌無據。
      (2)看護費用超過9萬元部分有無理由？
        經查原告因車禍受傷，依病情需他人照顧約3個月之事
        實，有澄清綜合醫院95年8月28日澄高字第950455號函
        1張在卷可證，且為被告所不爭執，堪信為真實，至原
        告主張其因年事已高病情恢復緩慢，除車禍發生後前幾
        日由家人自行照護外，自94年11月12日起至95年3月31
        日為止計140日均需人看護，並提出收據1張及95年2月
        以後多次看診之費用支出收據等文件為證等情，衡情看
        診與看護間並無必然關連，而收據只能證明原告曾有聘
        請看護支付費用，而無從證明自車禍發生3個月後仍有
        看護必要性之事實，原告此部分主張據不足採，應以前
        開函文之認定為準，認原告僅自94年11月1日起至95 年
        1月31日因車禍受傷需人看護。原告又主張即便依澄清
        綜合醫院回函認原告需看護期間僅3個月，其按兩造所
        不爭執之每日合理看護費用為2千元之標準計算結果，
        原告本可請求18萬元（計算式：每日2000元×90日＝18
        萬元），而原告僅請求14萬9千元，當屬合理而應予准
        許等語，然而，前開兩造所不爭執之每日合理看護費用
        按2千元計算，係專指無收據、發票未可供證明之情況
        下所為協議，其實際支出如低於上開協議標準並已提出
        收據或發票者，自應以實際支出之金額為準，本件原告
        既已提出就94年11月12日起聘請看護所實際支付費用之
        收據 (卷(一)第20頁參照)，有關該段期間之看護費用，
        自應以收據所記載實際支出之金額為準。據此，原告請
        求自94年11月1日中午起至同年4日及同年月7日由家人
        照護 (共請假4.5日），每日看護費用以2千元計算，合
        計9千元；另自94年11月12日起至95年1月31日為止共81
        日，依據原告所提出之上開收據換算結果，原告在此期
        間內所實際支出之看護費用每日為1,000元，合計8 萬1
        千元（計算式：每日費用1千元×81日=8萬1千元）。
        是本件原告所得請求之看護費用共9萬元
        (9,000+81,000=90 ,000 元)，至於原告請求看護費用
        逾90,000元部分，尚嫌無據。
      (3)原告請求賠償機車損失超過1千元部分有無理由？
        原告主張其所有之SRL-508號機車在本件車禍發生時之
        價值，於1,000元範圍內為被告所不爭執，堪認屬實；
        至原告主張該機車價值超過1,000元部分，已為被告所
        否認，本院審酌原告所有之SRL-508號機車係69年11月
        出廠、69年12月3日領照使用，有原告提出之機器腳踏
        車行車執照影本附卷可按 (卷(一)第94頁參照)，其算至
        94年11月1日本件車禍發生時，該部機車已使用約有25
        年之久，衡諸常情，使用25萬之機車其價值應已極為微
        薄，此外，原告復未舉何證據證明該機車於肇事前之價
        值確實超過1,000元，原告此部分主張自不可採。又本
        件原告所有之SRL-508號機車在肇事前之價值既只有1,
        000元而已，其因本件車禍受損所需必要之修復費用縱
        使超過1,000元，原告仍僅得請求賠償1,000元而已。據
        此，原告主張其所有機車毀損所受損害超過1,000元部
        分，尚不可採。
      (4)原告主張之慰撫金額是否適當？
        按不法侵害他人之身體、健康者，被害人雖非財產上之
        損害，亦得請求賠償相當之金額，民法第195條第1項前
        段定有明文。又慰撫金之賠償須以人格權遭遇侵害，使
        精神上受有痛苦為必要，其核給之標準固與財產上損害
        之計算不同，然非不可斟酌雙方身分資力與加害程度，
        及其他各種情形核定相當之數額，最高法院51年台上字
        第223號判例意旨闡釋甚明。本件原告因車禍受有顏面
        骨、四肢多處骨折及頭部外傷、牙齒斷裂等傷害，為兩
        造所不爭執。又原告稍微識字，其於本件車禍發生時為
        家庭主婦，收入來源為其夫出租房屋每月4萬元租金，
        其夫有房屋1棟、機車1部，目前與夫同住，所生3個女
        兒均已出嫁，而被告則為高職畢業，於湖水岸餐廳股份
        有限公司水舞饌餐廳擔任廚師，每月薪資約3萬元，有
        機車1部但無不動產等財產，目前未婚等情，分別據兩
        造陳述在卷，並為彼此所不爭執，本院審酌上情，因認
        為原告請求之慰撫金以80萬元為適當。
    3.承上所述，本件原告因車禍所受損害應包括：(1)醫療費用
      339,903元（計算式：79,903+260,000=339,903元）、(2)
      因本件車禍所支出之增加生活上費用5,045元、(3)看護費
      用9萬元、(4)機車受損修復費用1千元、(5)精神慰撫金80萬
      元，以上合計共1,235,948元。
（二）原告就車禍之發生是否與有過失，而應減輕被告賠償責任
      亦即本件車禍發生之經過如何？兩造疏失的程度如何？
    1.經查本件肇事路段精武路右側平面巷道為路幅僅3.2公尺
      （含水溝蓋）未劃標線之「狹路」，其巷道寬度顯然不敷
      兩輛對向汽車會車使用，而精武路地下道往南京東路方向
      左側尚有另一平面巷道，又依據臺中市警察局95年8月21
      日中分三交字第0950036620號函覆本院所檢附之道路交通
      事故現場圖所示，本件在肇事路段繪有「道路遵行方向」
      （往南京東路方向）為單向道路，精武路39巷路口前劃設
      有「讓路線」等，此有該現場圖附卷可稽 (卷(一)第46頁參
      照)，並為兩造所不爭執 (卷(二)第111、112筆錄參照)，本
      院審酌該道路交通事故現場圖為本件車禍發生後立即繪製
      完畢，肇事路段之路寬不足提供兩輛對向汽車會車使用，
      該路段之對向（即地下道之對向往東南街方向）復有另一
      平面巷道，據道路靠右行駛之劃分原則等，足見本牛車禍
      發生時，精武路右側平面巷道為僅供往南京東路方向通行
      之單向道路，且精武路39巷相對於肇事路段應屬支線。
    2.次查原告於上開時間係沿精武路39巷由南往北方向行駛，
      於左轉進入精武路右側平面巷道時，在系爭交岔路口內與
      騎乘機車沿精武路右側平面巷道由東南街往南京東路方向
      直行之被告發生碰撞，原告車右倒於系爭交叉路口內，約
      當精武路39巷中心線相對位置，其機車前車頭左側、左側
      車身撞損，被告機車則右倒於路口內已逾39巷路中心，相
      對於原告機車倒地位置之東南側，而其機車前車頭左側撞
      損、右側車身有擦地痕等情，業據處理本件交通事故員警
      於臺灣臺中地方法院檢察署95年度他字第2418號案件中證
      述：其到現場時雙方都已經送醫，隔天至醫院詢問兩造行
      車方向後，依據雙方車輛碰撞跡象，可判斷被告所述之雙
      方行車方向較為可信，故據其陳述繪製現場圖上雙方行車
      方向等語，亦有上開臺中市警察局函覆檢附之道路交通事
      故現場圖、道路交通事故調查報告表(一)、(二)、臺中市○○
      ○道路交通事故談話紀錄表、臺中市○○○○道路交通事
      故補充資料表等資料在卷可證，參諸前開證據及2車受損
      部位及倒地方向、相對位置等，應認被告所辯兩造在肇事
      前之行車方向較為可採。至於原告主張其沿精武路右側平
      面巷道直行，尚未左轉進入精武路39巷時於系爭交岔路口
      遭被告騎乘之機車撞擊等語，除原告自己於臺灣臺中地方
      法院檢察署95年度他字第2418號刑事案件偵查中所為供述
      之外，未提出其他證據可資佐證，其此部分主張尚不足採
      。是原告騎乘機車沿精武路39巷由南往北行經肇事路段時
      ，本應注意遵守道路交通標誌、標線、號誌之指示，以及
      行至無號誌之交岔路口，支線道車應暫停讓幹線道車先行
      等規定，且依當時情形並無不能注意之情形，原告竟疏未
      注意及此，即貿然騎入該交岔路口欲左轉進入單向通行之
      精武路右側平面巷道往東南街方向逆向行駛，致與原告疏
      未注意車前狀況並超速騎乘之機車發生碰撞，原告就本件
      車禍之發生自與有過失。況且，縱認為原告主張其騎乘機
      車沿精武路右側平面巷道由南京東路往東南街方向行駛，
      而擬於上開交岔路口左轉為真實，則原告騎乘機車違規逆
      向行駛於精武路右側平面巷道，仍應認為本件肇事之主要
      原因；又縱再認為原告主張精武路右側平面巷道為雙向道
      ，且原告騎乘機車沿精武路右側平面巷道由南京東路往東
      南街方向行駛至上開交岔路口左轉為真實，則原告交岔路
      口左轉彎時疏未讓對向之直行車先行，其疏失仍應認為
      本件車禍發生之主要原因。
    3.又本件車禍肇事原委如何，經先後送請臺灣省臺中市車輛
      行車事故鑑定委員會、臺灣省車輛行車事故覆議鑑定委員
      會鑑定結果，均一致認為：其一，肇事路段係「往南京東
      路方向之單向道」，依此情況研議，原告騎乘機車未依標
      線指示而逆向行駛，為肇事主因，被告騎乘機車行經狹路
      、無號誌交岔路口，未減速而超速行駛，為肇事次因；其
      二，若肇事路段非屬單向道而係雙向道，依此情況研議，
      原告行至交岔路口左轉彎時未讓對向直行車先行，為肇事
      主因，被告騎乘機車行經無號誌交岔路口超速行駛，為肇
      事次因；其三，若原告騎乘機車況精武路39巷駛出左轉彎
      ，依此情況研議，則原告騎乘機車至無號誌交岔路口左轉
      彎時，未讓左方幹道直行車先行為肇事主因，被告騎乘機
      車行經狹路、無號誌交岔路口超速行駛，為肇事次因等語
      ，亦有原告提出之臺灣省臺中市車輛行車事故鑑定委員會
      分析意見、臺灣省車輛行車事故覆議鑑定委員會函等件影
      本附卷可稽 (卷(一)第84至88頁參照)。益見本件原告騎乘
      機車行經肇事路段時有所疏失為本件交通事故發生之主要
      原因。
    4.按損害之發生或擴大，被害人與有過失者，法院得減輕賠
      償金額，或免除之，民法第217條第1項定有明文。本院綜
      合上情，審酌兩造各自之疏失程度，因認為應減輕被告65
      %之損害賠償責任為適當。從而，依過失相抵減輕被告之
      賠償責任後，原告得請求之賠償金額為432,582元（計算
      式：1,235,948X(1-65%)= 432,582元，元以下四捨五入）
      。
（三）被告抗辯下列抵銷之金額有無理由？
    1.原告對本件車禍之發生亦有疏失，已如前述，其因此造成
      被告損害者，亦應依民法第184條第1項前段、第193、第
      195條侵權行為之規定負損害賠償責任。而其中被告抗辯
      因本件車禍支出醫藥費用299,441元、自94年11月1日至94
      年11月14日需人看護所需費用28,000元部分，為原告所不
      爭執，堪認屬實。
    2.被告抗辯抵銷金額其有爭執部分（包括醫療費用、看護費
      用、喪失勞動能力損失、精神慰撫金）如何為適當？
      (1)被告請求之醫療費用368,180元，其中超過299,441元部
        分有無理由？
        被告因本件車禍致身體受傷，於94年11月1日起至95年7
        月12 日止於中國醫藥大學附設醫院診治自費支付317,
        123元；於95年3月14日至臺中榮民總醫院診治自費支付
        1,560元，並因外傷造成牙齒斷裂而於德安牙醫診所自
        費支付42,000元實施口腔重建手術，此有中國醫藥大學
        附設醫院96年3月23日院管計字第0960301195號函1張、
        德安牙醫診所診斷證明書及德安牙醫診所牙醫師許正勳
        出示之費用證明書各1張、臺中榮民總醫院診斷證明書
        1張及收據4張在卷可證，堪信為真實，據此，被告得抗
        辯抵銷之醫療費用債權共支出360,683元（計算式：317
        ,123 ＋1,560＋42,000=360,683）。又兩造因本件車禍
        受傷之治療情形，均非屬立即可以痊癒，被告陸續就所
        支出之醫療費用抗辯抵銷，要難認為意在延滯訴訟，尚
        無依民事訴訟法第196條規定使生失權之效果，原告主
        張被告在96年3月23日所增加抵銷抗辯之醫療費用應生
        失權效果，尚不可採。
      (2)被告抗辯在94年11月1日至94年11月14日期間外仍需人
        看護有無理由？被告抗辯抵銷之看護費用如何為適當？
        經查被告於受傷後即前往中國醫藥大學附設醫院住院治
        療，其住院期間即自94年11月1日起至同年11月14日止
        需由專人看護等情，為原告所不爭執，並有中國醫藥大
        學附設醫院院院管計字第0951104301號函1張 (卷(二)第
        11頁參照)在卷可證，堪認屬實。至於被告抗辯其在94
        年11月14日以後仍需人看護乙節，既為原告所否認，被
        告並未舉證以實其說，其此部分抗辯，尚不可採。
      (3)被告以勞動能力喪失之損失30萬元作抵銷有無理由？
        按勞動基準法第54條第1項規定：勞工非有左列情形之
        一者，雇主不得強制其退休：一年滿六十歲者。二心神
        喪失或身體殘廢不堪勝任工作者。是勞工如已屆滿60歲
        時，雇主即得強制勞工退休，可見一般人之退休年齡應
        為60歲。本院審酌上情，因認為被告抗辯減少勞動能力
        損失之計算期間，亦應參酌上開勞工強制退休年齡即60
        歲為準。又被告發生本件車禍發生前在湖水岸股份有限
        公司水舞饌餐廳任職，其自94年4月至8月之月平均薪資
        為29,097元 (29,517+27,355+28,789+27,268+32,555/5
        =29,097元，元以下四捨五入)，此有被告提出原告所不
        爭執形式上真正之薪資存簿影本附卷可稽 (卷(二)24至26
        頁參照)。又被告為69年8月18日出生，其於129年8月17
        日屆滿60歲，被告於94年11月1日車禍受傷經治療後，
        仍受有勞工保險殘廢給付標準表所列第十二（複視）、
        第十三（嗅覺）殘廢等級，有中國醫藥大學附設醫院院
        管計字第0951104301號函1張在卷可證 (卷(二)第11頁參
        照)，是依被告所受第12級殘廢，參酌各殘廢等級喪失
        或減少勞動能力比率表，其減損勞動能力30.76%，其減
        少勞動能力損失期間自94年11月1日算至129年8月17日
        屆滿60歲時計有計418個月 (未滿一個月以一個月計算
         )，依霍夫曼扣除中間利息之系數為241.00000000 。
        依此計算之結果顯逾被告所作抵銷抗辯之金額30萬元 (
        29,097X0.3076X241.00000000﹥30萬元)，是被告以喪
        失勞動能力債權30萬元抗辯為可採。
      (4)被告以精神慰撫金200萬元作為抵銷抗辯是否適當？
        經查本件兩造關於斟酌慰撫金相關事項之陳述，已詳如
        前述（一）、1、（4）部分，又被告因車禍而受有全臉
        骨折、味覺、嗅覺喪失等傷害，亦為原告所不爭執，本
        院審酌上情，因認為被告以精神慰撫金為抵銷抗辯在70
        萬元範圍內為適當。
    3.承上所述，本件被告以醫療費用360,683元、看護費用
      28,000元、喪失勞動能力損失30萬元、精神慰撫金債權70
      萬元作抵銷抗辯為可採，以上合計共1,388,683元 (計算
      式：360,683元+28,000元+30萬元+70萬元=1,388,683元)
      。
    4.又本件被告對損害之發生亦與有過失，兩造對於本件車禍
      發生之疏失程度，已詳如前述，本院審酌上情因認為應減
      輕原告35%之損害賠償責任。從而，依過失相抵減輕原告
      之賠償責任後，被告所得抵銷抗辯之債權為902,644元 (
      計算式：1,388,683X(1-35%)=902,644元，元以下四捨五
      入）。
    5.據此，原、被告2人互負債務，而其給付種類相同，亦均
      屆清償期，又被告所負侵權行為損害賠償責任要屬因過失
      所致，與民法第339條規定因故意侵權行為而負擔之債情
      形不同，此外，又無其它不能抵銷之情形，故被告抗辯以
      其對於原告之侵權行為債權 (902,644元)，與本件被告對
      原告所負之侵權行為債務 (432,582元)抵銷後，原告對於
      被告之上述侵權行為債權即因抵銷而消滅。
（四）綜前所述，原告對於被告之侵權行為債權，已因被告為抵
      銷抗辯而消滅，從而，原告再依據侵權行為之法律關係，
      請求被告給付2,579,630元及自起訴狀繕本送達之翌日起
      至清償日止，按年息5%計算之利息，為無理由，應予駁回
      。又原告之訴既經駁回，其假執行之聲請，已失所附麗，
      應併予駁回。
五、訴訟費用負擔依據：民事訴訟法第78條。
中　　華　　民　　國　　96　　年　　5　　月　　25　　日
                  民事第二庭    法  官  王永春
上正本係照原本作成。
如對本判決上訴，須於判決送達後20日內向本院提出上訴狀。
中　　華　　民　　國　　96　　年　　5　　月　　25　　日
                                書記官  鄭淑英
